【裁判字號】    97,訴,298
【裁判日期】    970529
【裁判案由】    偽造文書等
【裁判全文】
臺灣士林地方法院刑事判決               97年度訴字第298號
公  訴  人  臺灣士林地方法院檢察署檢察官
被      告  乙○○
                      12樓
            丁○○
上列被告因偽造文書等案件，經檢察官提起公訴（97年度偵字第
1189號），本院判決如下：
    主  文
乙○○共同犯詐欺得利罪，處有期徒刑捌月，減為有期徒刑肆月
，如易科罰金以新臺幣壹仟元折算壹日。又共同犯行使變造私文
書罪，處有期徒刑捌月，減為有期徒刑肆月，如易科罰金以新臺
幣壹仟元折算壹日。應執行有期徒刑陸月，如易科罰金以新臺幣
壹仟元折算壹日。
丁○○共同犯詐欺得利罪，處有期徒刑陸月，如易科罰金以新臺
幣壹仟元折算壹日，減為有期徒刑參月，如易科罰金以新臺幣壹
仟元折算壹日。又共同犯行使變造私文書罪，處有期徒刑捌月，
減為有期徒刑肆月，如易科罰金以新臺幣壹仟元折算壹日。應執
行有期徒刑伍月，如易科罰金以新臺幣壹仟元折算壹日。
    事  實
一、乙○○係「德貝斯特文理補習班」（下稱德貝補習班）實際
    負責人，分別在臺北市士林區○○○路1 之1 號3 樓（下稱
    天母店）及臺北縣蘆洲市（下稱蘆洲店）開班授課，由丁○○擔任班主任，負責行政業務，製作該補習班職員每月之授
    課明細表及薪資明細表，交由乙○○核定後，再由丁○○發
    款予授課教師。乙○○、丁○○因均明知該補習班數學教師
    丙○○之民國96年1 月份薪資及工讀生甲○○之95年12月份
    薪資均尚未領取，竟因丙○○私下接課擬欲開除其授課工作
    及拒絕支付上開2 人之薪資，詎共同基於為自己不法利益之
    犯意聯絡，先於96年1 月29日晚上8 時許，在上址之德貝補
    習班天母店，丁○○向丙○○詐稱要結算及發放薪資，丙○○陷於錯誤即先依丁○○之請求核對96年1 月份天母及蘆洲
    店之授課明細表並在其上簽名，再於薪資明細表上簽名後，
    乙○○竟以因丙○○私下授課為補償補習班損失為由，拒絕
    給付丙○○96年1 月份應領薪資新臺幣（下同）10萬9,864
    元，丙○○爭取未遂始離開，並於同日晚上10時50分許前往
    臺北市政府警察局士林分局天母派出所報案。乙○○、丁○○進而共同基於行使變造私文書之犯意聯絡，於96年1 月29
    日至2 月13日間某日，在德貝補習班天母店，丁○○先將其
    上有丙○○簽名認可之96年1 月份薪資明細表，以立可白塗
    改金額由原記載為67,340元之方式，變造成「蘆洲42,000元
    、天母67,864元共109,864 元」之96年1 月份之薪資明細表
    私文書，用以表示丙○○確已領取96年1 月份10萬9,864 元
    薪水後，復在丙○○前揭時、地核對簽名認可之96年1 月份
    授課明細表上，加註「甲○○12月份薪資120 ×96＝11,640
    元由岳毅老師代領」字樣，以此變造該授課明細表私文書，
    藉此表示甲○○薪資已由丙○○代領，而免予支付該2 人96
    年1 月份及95年12月份之薪資。嗣於96年2 月13日，甲○○
    前往德貝補習班天母店欲領取95年12月份薪資時，丁○○即
    持上開變造之授課明細表，向甲○○表示上開薪資業經丙○○代為領取以為行使，拒絕支付甲○○95年12月份薪資11,6
    40元，甲○○旋通知丙○○到場，丁○○再出示上開變造之
    96年1 月份薪資明細表及變造之授課明細表予丙○○以為行
    使，並拒絕支付該2 人96年1 月份及95年12月份之薪資，均
    足以生損害於丙○○、甲○○。
二、案經丙○○、甲○○告訴暨臺北市政府警察局士林分局報告
    臺灣士林地方法院檢察署檢察官偵查起訴。
    理  由
一、訊之被告等均矢口否認有上開犯行，被告乙○○辯稱：96年
    1 月發現丙○○在外面授課，違反約定，所以伊等必須將他
    1 月的課完全撤掉，而在96年1 月29日發薪資時，為慎重起
    見，才請他在薪資明細表上簽名，而授課表是每個月都會請
    丙○○簽名確認。一開始，丁○○將薪資明細表的「月份」
    寫錯，丙○○看完薪資有問題，伊等經過他的同意才用立可
    白修改，而修改前、後的金額都是一樣的，前後只差1 、2
    千元，丙○○點完薪資現金後才簽名。授課表上的甲○○薪
    資是甲○○跟丁○○接洽，發薪資時就已經寫好，所以丙○○在領薪資時也有看到這一段，丙○○除了拿他自己的薪資
    109,864 元，另外還拿有甲○○12月份薪資11,640元，伊等
    聘用老師是一個學期，發現丙○○有兼課，就將下學期的課
    撤除，變成丙○○下半年的薪資都沒有，所以在領薪資時，
    丙○○跟伊說希望老闆可以賠償他這部分的損失等語；被告
    丁○○辯稱：伊在補習班擔任安排課程、與家長接洽及薪資
    核算，單據也是伊寫的，授課表是老師寫的，96年1 月份薪
    資明細表伊寫成95年12月，丙○○發現月份寫錯跟伊講，伊
    就用立可白修改，而薪資上的金額伊與丙○○有核對過，伊
    原本只有寫天母店的薪資67,340元，後來更正蘆洲分店與天
    母分店薪資分別計算再加計就如明細表所載，丙○○領錢後
    才在明細表簽名。「甲○○12月份薪資120X96=11640由岳毅
    老師代領」字樣在給丙○○薪資時，伊就已經寫好，伊看到
    乙○○有拿現金丙○○在點錢，點完後丙○○才在授課表上
    簽名等語。經查：
  (一)上開時、地，被害人丙○○遭被告2 人欺騙於未領取薪資前
    即先在96年1 月份天母及蘆洲店之授課明細表及薪資明細表
    上簽名，嗣遭被告2 人共同變造及行使上開明細表之內容，
    致被告2 人免予支付被害人丙○○96年1 月份薪資109,864
    元及被害人甲○○95年12月份薪資11,640元之事實，業經證
    人即被害人丙○○及甲○○分別於檢察官偵查及本院審理中
    結證明確，互核相符，並有被害人丙○○簽名之芃諒文理補
    習班1 月份薪資明細表1 紙、授課明細表2 紙原本附卷（參
    見96年他字第790 號第120 頁）可憑，應甚明確，而堪認定
    。
  (二)被告2 人雖均辯稱：丙○○確有領取96年1 月份薪資109,86
    4 元及代領甲○○95年12月份薪資11,640元，且均以現金支
    付，而於領取現金後丙○○始於薪資明細表1 紙及授課明細
    表2 紙上簽名確認云云。然查，上開薪資明細表1 紙及授課
    明細表2 紙之原本上確有以立可白更正之痕跡；又被害人丙○○自94年7 月至12月、95年10至12月均係取得被告等開立
    之支票作為薪資，此有連線郵局電腦託收票據收據影本附卷
    （參見96年度他字第790 號卷第42至47頁）可憑，何以被告
    2 人在知悉丙○○私下接課擬欲於96年1 月29日開除其授課
    工作時，竟改稱96年1 月間以現金支付薪水，致無法提出有
    關金錢之流向證明？即有可疑。再被告丁○○曾於96年2 月
    11日下午4 時7 分許，發簡訊予甲○○表示甲○○可於後天
    中午來拿薪水（95年12月）；同年2 月11日下午4 時41分許
    ，被告丁○○發簡訊予甲○○表示支票在被告乙○○處，乙○○請甲○○於星期二找他拿支票等情，此有被害人甲○○
    之行動電話簡訊翻拍照片7 張附卷（參見同上卷第40至41頁
    ），則果如被告2 人所辯，其等於96年1 月29日已請丙○○
    代領甲○○95年12月份薪資11,640元，何以被告丁○○於96
    年2 月11日卻仍通知甲○○領取95年12月之薪資？顯有不合
    理之處。從而，被告上開所辯，應屬卸責之詞，尚難採信。
    而被告等之犯行，洵堪認定。
二、核被告乙○○、丁○○所為均係犯刑法第216 條、第210 條
    行使變造私文書罪，同法第339 條第2 項詐欺得利罪。被告
    等自96年1 月29日至2 月13日止詐騙丙○○於未領取薪資前
    即先在96年1 月份天母及蘆洲店之授課明細表及薪資明細表
    上簽名，繼遭被告2 人共同變造及行使上開明細表之內容，
    而虛構已支付被害人丙○○96年1 月份薪資109,864 元及被
    害人甲○○95年12月份薪資11,640元之行為，對於其中一個
    被害人，應認係接續之數舉動，僅構成一個詐欺得利之行為
    ，而構成一罪；再被告等以一個詐欺行為同時詐欺2 個被害
    人，觸犯2 個詐欺得利罪，為想像競合犯，應以一罪處斷。
    又被告等犯上開詐欺得利罪及行使變造私文書罪，參與該2
    罪之實行行為，有犯意聯絡及行為分擔，均為共同正犯。再
    被告等變造私文書之低度行為為行使之高度行為所吸收，不
    另論罪。再被告等各犯上開2 罪，各犯意個別，各應分論併
    罰。爰審酌被告等因德貝補習班老師丙○○私下接課擬欲開
    除其授課工作及拒絕支付丙○○及工讀生甲○○之薪資，而
    採行上開不法之手段、致生損害於被害人丙○○及甲○○之
    結果，被告2 人均矢口否認犯行、惡性不輕，迄未賠償被害
    人等一切情狀，分別量處如主文所示之刑，並諭知易科罰金
    之折算標準。又被告等均係於96年4 月24日以前犯本罪，應
    均依中華民國96年罪犯減刑條例第2 條第1 項第3 款之規定
    減其宣告刑期2 分之1 ，並均諭知易科罰金之折算標準，且
    定其等應執行之刑。至卷附之上開薪資明細表1 紙及授課明
    細表2 紙應屬德貝補習班所有之物，尚不得宣告沒收，附此
    敘明。
據上論斷，應依刑事訴訟法第299 條第1 項前段，中華民國96年
罪犯減刑條例第2 條第1 項第3 款、第7 條、第9 條，刑法第28
條、第216 條、第210 條、第339 條第2 項、第55條、第41條第
1 項前段、第51條第5 款，刑法施行法第1 條之1 第1 項、第2
項前段，判決如主文。
本案經檢察官莊富棋到庭執行職務。
中    華    民    國    97    年    5     月    29    日
                  刑事第一庭審判長法  官  洪英花
                                  法  官  林清吉
                                  法  官  雷雯華
以上正本證明與原本無異。
如不服本判決，應於收受送達後10日內向本院提出上訴書狀，其
未敘述上訴之理由者並得於提起上訴後20日內向本院補提理由書
（均須按他造當事人之人數附繕本）。
                                  書記官  陳如玲
中    華    民    國    97    年    5     月    29    日
附錄本案論罪科刑法條之依據：
刑法第210條
偽造、變造私文書，足以生損害於公眾或他人者，處5 年以下有
期徒刑。
刑法第216條
行使第210 條至第215 條之文書者，依偽造、變造文書或登載不
實事項或使登載不實事項之規定處斷。
刑法第339條
意圖為自己或第三人不法之所有，以詐術使人將本人或第三人之
物交付者，處5 年以下有期徒刑、拘役或科或併科1 千元以下罰
金。
以前項方法得財產上不法之利益或使第三人得之者，亦同。
前二項之未遂犯罰之。


司法院資訊處製作；財團法人民間司法改革基金會備份。
